【裁判字號】    97,上易,931
【裁判日期】    980811
【裁判案由】    返還土地等
【裁判全文】
臺灣高等法院民事判決                 97年度上易字第931號
上  訴 人 即  丙○○
附帶被上訴人              號4 樓
訴訟代理人    謝生富律師
被 上訴人 即  臺灣臺北看守所
附 帶上訴 人
法定代理人    甲○○
訴訟代理人    乙○○
上列當事人間請求返還土地等事件，上訴人對於中華民國97年8
月15日臺灣板橋地方法院97年度訴字第752 號第一審判決提起上
訴，被上訴人提起附帶上訴，本院於98年7 月28日言詞辯論終結
，判決如下：
    主      文
原判決主文第二項關於命上訴人給付新台幣貳萬玖仟陸佰元本息
及自民國96年11月1日起至97年8月18日止按月給付新台幣貳仟玖
佰陸拾元部分，及該部分假執行之宣告，暨訴訟費用之裁判均廢
棄。
上廢棄部分，被上訴人在第一審之訴及其假執行之聲請均駁回。
其餘上訴及附帶上訴均駁回。
第一、二審訴訟費用由上訴人負擔；第二審附帶上訴訟費用，由
附帶上訴人負擔。
    事實及理由
壹、程序方面
一、按在第二審為訴之變更或追加，非經他造同意，不得為之，
    但請求之基礎事實同一者，不在此限，民事訴訟法第446 條
    第1 項、第255 條第1 項第2 款分別定有明文。查，被上訴
    人原依據民法第767 條規定，請求上訴人將其向被上訴人借
    用坐落臺北縣土城市○○段567 地號土地上門牌號碼臺北縣
    土城市○○路○ 段38 3巷4 號4 樓房屋（下稱系爭建物）騰
    空返還（見原審909 號卷第5 頁）。原審判決上訴人敗訴，
    上訴人提起上訴後，被上訴人追加依據民法第470 條借用物
    返還請求權為請求權基礎（見本院卷第30頁反面），上訴人
    對此「沒意見」（見本院卷第30頁反面），且其請求之基礎
    事實均係上訴人是否有權使用系爭建物？依前揭說明，應予
    准許，合先敘明。
二、被上訴人指定先審理民法第470 條，再審理同法第767 條（
    見本院卷第30頁反面），併予敘明。
貳、實體方面
一、被上訴人即附帶上訴人起訴主張：伊係中華民國所有系爭建
    物之管理機關，上訴人於任職伊機關期間，受配住系爭建物
    ，惟於調任臺灣士林看守所（下稱士林看守所）後，仍占有
    使用迄今，爰依民法第470 條借用物返還請求權、第767 條
    所有物返還請求權、第179 條不當得利返還請求權之規定，
    請求上訴人騰空返還系爭建物，並自96年1 月1 日起至同年
    10月31日止，給付伊新台幣（下同）141,440 元，及自起訴
    狀繕本送達翌日起至清償日止，按年利率百分之5 計算之利
    息，並自96年11月1 日起至返還系爭建物之日止，按月給付
    伊14,144元。
二、上訴人則以：伊於70年間獲准配住系爭建物，73年8 月1 日
    伊改派被上訴人所屬士林分宿服務，法務部於74年7 月1 日
    將士林分宿改名為台灣台北士林看守所，於84年9 月1 日改
    設士林看守所，伊以原職撥歸該所繼續配住系爭建物迄今，
    伊從未因「調職而離職」，被上訴人亦未以此為由，請求返
    還該屋，伊對系爭建物之使用借貸關係自屬繼續存在；系爭
    建物已移撥士林看守所管理，被上訴人提起本訴，其當事人
    顯不適格；士林看守所依行政法令函催伊返還系爭建物之行
    政行為，非屬民法第470 條請求返還或第472 條終止使用借
    貸關係之私法行為，不生民法返還借用物或終止借貸關係之
    效力；伊有權使用系爭建物，無任何不當利得可言等語，資
    為抗辯。
三、原審對被上訴人之請求，判決：(一)上訴人應將系爭建物騰空
    返還予被上訴人。(二)上訴人應給付被上訴人26,900元，及自
    96年11月24日起至清償日止，按年息百分之5 計算之利息；
    暨自96年11月1 日起至返還上開房屋之日止，按月給付被上
    訴人2,960 元。(三)被上訴人其餘之訴駁回。(四)第1 、2 項於
    被上訴人、上訴人供擔保後，得准、免假執行、(五)被上訴人
    其餘假執行之聲請駁回。上訴人不服，就其敗訴部分提起上
    訴，聲明：(一)原判決不利於上訴人之部分及訴訟費用之裁判
    廢棄。(二)前項廢棄部分，被上訴人在第一審之訴及假執行之
    聲請均駁回。被上訴人則聲明：上訴駁回。被上訴人就其敗
    訴部分，提起附帶上訴，聲明：(一)原判決駁回下列第二項之
    訴及訴訟費用之裁判均廢棄。(二)附帶被上訴人應再給付附帶
    上訴人114,540 元，及自起訴狀繕本送達翌日起至清償日止
    按年息5％計算之利息，並自96年11月1日起至返還系爭建物
    之日止，按月再給付附帶上訴人11,184元。附帶被上訴人則
    聲明：駁回附帶上訴。
四、按借用人應於契約所定期限屆滿時，返還借用物；未定期限
    者，應於依借貸之目的使用完畢時返還之。但經過相當時期
    ，可推定借用人已使用完畢者，貸與人亦得為返還之請求，
    民法第470 條第1 項定有明文。是因任職關係獲准配住宿舍
    ，其性質為使用借貸，目的在使任職者安心盡其職責，是倘
    借用人因退休、離職，而喪失其與所屬機關之任職關係，當
    然應認依借貸之目的，已使用完畢，配住機關自得請求返還
    （最高法院91年度台上字第1926號判例參照）。查：
  (一)被上訴人主張：上訴人於66年12月任職伊機關，擔任課員職
    務，70年間配住系爭建物使用迄今之事實，上訴人對此不爭
    執（見本院卷第31頁），自堪信為真實。
  (二)被上訴人又主張：上訴人已調職士林看守所，其對系爭建物
    之借貸目的已使用完畢等語；上訴人則抗辯：伊因所屬機關
    組織改制，致伊職務配屬隨之更易，性質上不得視為係從原
    機關調往他機關而離職之情形，伊對系爭建物之使用借貸契
    約繼續存在云云。惟，上訴人自承：伊於73年8 月1 日改派
    台灣台北看守所士林分宿服務，法務部於74年7 月1 日將士
    林分宿改名為台灣台北士林看守所，於84年9 月1 日改設為
    士林看守所，伊以原職撥歸該所迄今等語（見本院卷第35頁
    ），足認上訴人於84年9 月1 日以原職撥歸士林看守所起，
    已喪失其與被上訴人機關間之任職關係，依首揭說明，被上
    訴人主張上訴人對系爭建物之借貸目的，已使用完畢，其得
    請求返還等語，應可採信。上訴人抗辯本件僅係其所屬機關
    改制，上訴人未有從被上訴人機關調往士林看守所而離職之
    情形云云，無足取信。至於上訴人調任士林看守所，繼續配
    住系爭建物，該二人間是否另成立使用借貸契約，則係另一
    問題。
  (三)上訴人再抗辯：系爭建物已移撥士林看守所管理，被上訴人
    提起本訴，其當事人顯不適格云云；被上訴人則予否認。查
    ，本件被上訴人係以系爭建物之借貸目的，已使用完畢，依
    兩造間之「使用借貸契約」，請求上訴人遷讓返還房屋，被
    上訴人是否為系爭建物之管理機關，與本件借貸契約無關。
    況：
    1.系爭建物於69年8 月4 日辦理第一次登記時，即登記被上
      訴人為管理機關，有建物登記簿謄本可證（見原審卷第40
      頁）。
    2.系爭建物因借用人（即上訴人）職務調動至士林看守所服
      務，為符合「管用合一」原則，法務部乃依「研商台北市
      ○○○路、愛國東路宿舍改建成立專案處理小組會議」決
      議，將系爭建物移撥士林看守所使用。惟，借住人合法借
      住條件消失後，應將宿舍交還撥出機關（即被上訴人機關
      ），不得另改配他人使用，有法務部86年6 月17日法86總
      字第17109號函可憑（見原審卷第105-110頁）。
    3.系爭建物嗣「因位於行政院訂定『國有宿舍及眷舍房地加
      強處理方案』範圍內，產權管理機關臺灣臺北看守所基於
      機關發展及業務推動之需要，擬訂『臺灣板橋地方法院檢
      察署社區型檢察官職務宿舍興建計畫』辦理繼續保留公用
      ，並經『國家資產經營管理委員會』第52次會議審議同意
      在案，上訴人合法借住條件因而消失，故士林看守所通知
      上訴人應於96年3 月31日遷還，並依前揭移撥系爭建物歸
      士林看守所管理之之法務部函旨，以上訴人借用合法借居
      之條件消失，於97年8 月18日發函將系爭建物交還被上訴
      人管理，被上訴人則於97年8 月19日收受該函，分別有法
      務部98年5 月22日法總字第0980020800號函（見本院卷第
      83-84 頁）、士林看守所96年1 月4 日士所總字第096150
      0104號函（見原審卷第121 頁）、97年8 月18日士所總字
      第0971500549號函及收文戳可證（見本院卷第46頁）。
    4.被上訴人確為系爭建物之管理機關，亦有法務部98年5 月
      11日法總字第0980017709號函可憑（見本院卷第81頁）。
    5.據上，足認被上訴人自69年8月4日起即為系爭建物之管理
      機關，法務部於86年6 月17日移撥該建物予士林看守所，
      士林看守所又於97年8 月18日以函文將系爭建物交還被上
      訴人管理，則被上訴人於同年月19日收受該交還系爭建物
      之公文時起已回復為系爭建物之管理機關。是上訴人抗辯
      被上訴人非系爭建物之管理機關，其當事人之適格有所欠
      缺云云，尚無足取。
  (四)綜上，被上訴人主張上訴人因任職關係，受配住系爭建物，
    其於84年9月1日起調任士林看守所後，對系爭建物之借貸目
    的，已使用完畢，應可採信，則被上訴人依據借用物返還請
    求權規定，請求上訴人騰空返還該建物，於法有據，應予准
    許。被上訴人另依據民法第767條規定請求上訴人騰空返還
    該建物部分，屬重疊合併，毋庸再予審理。
五、次按無法律上之原因而受利益，致他人受損害者，應返還其
    利益。雖有法律上之原因，而其後已不存在者，亦同，民法
    第179 條定有明文。使用借貸之借用人於借貸之目的使用完
    畢時，倘未返還借用物，仍繼續占用時，亦屬無法律上之原
    因受有利益，貸與人如因此受有損害，自得依民法第179 條
    規定，請求無權占有人給付相當於租金之不當得利。另按城
    市地方房屋之租金，以不超過土地及其建築物申報總價額年
    息百分之10為限；所謂土地及建築物之總價額，土地價額依
    法定地價，建築物價額依該管直轄市或縣 (市)地 政機關估
    定之價額，土地法第97條第1 項、土地法施行法第25條分別
    定有明文。關於相當於租金利益之計算標準，應參酌土地法
    第105 條、第97條第1 項之規定，予以計算較為客觀公允（
    最高法院81年度台上字第339 號判例參照）。本件上訴人調
    任士林看守所後，其借貸系爭建物之目的，已使用完畢，詳
    如前述，則被上訴人主張其繼續占用系爭建物，屬無法律上
    之原因，應可認定。惟：
  (一)被上訴人主張：伊得請求上訴人給付自96年1 月1 日起算之
    不當得利金云云。但，系爭建物於86年6 月17日移撥士林看
    守所，被上訴人迄於97年8 月19日始再任該建物之管理機關
    ，亦如前述，則被上訴人僅得自97年8 月19日起，請求上訴
    人給付占用系爭建物之不當得利。
  (二)被上訴人再主張：上訴人佔用建物坐落基地之面積，應以該
    建物坐落土地之全部面積4085.32 平方公尺，除以土地上之
    建物52戶，即78.5638 平方公尺計算。然，系爭建物坐落基
    地土地之面積為85.5平方公尺，計4 層使用，有所有權狀可
    憑（見原審卷第9 頁），則系爭建物佔用基地土地之面積應
    為21.375平方公尺（85.5/4 =21.375），被上訴人此部分之
    主張，不可採信。
  (三)次查，系爭土地96年1 月申報地價為每平方公尺17,256元，
    有土地登記簿謄本可憑（見原審卷第37頁反面）；系爭建物
    價值341,546 元，有國有公用房屋建築及設備財產卡可證（
    見原審909 號卷第12頁）；而該建物為住宅區之公寓式4 樓
    建物，毗鄰臺灣臺北看守所、臺灣板橋地方法院、清水國小
    ，附近亦有傳統市場、大賣場，市況尚屬繁榮，本院參酌系
    爭房屋之坐落位置、工商業繁榮程度、經濟價值，與上訴人
    利用系爭房屋居住所受利益等情狀，認上訴人所受相當租金
    之利益應以土地及建築物申報總價額年息百分之5 計算為適
    當，亦即每月應以2,960 元計算｛〔（21.375×17256）＋
    341546 〕×5 ％×1/12＝2960｝。
  (四)據上，被上訴人請求上訴人自97年8 月19日起至遷讓系爭建
    物之日止，按月給付2,960 元，應予准許，逾此部分，不應
    准許。
六、綜上所述，被上訴人追加依據民法第470 條規定，請求上訴
    人將系爭房屋騰空返還，應予准許；被上訴人依據民法第17
    9 條規定，請求上訴人自97年8 月19日起至遷讓房屋之日止
    ，按月給付2,960 元，為有理由，亦應予准許。逾此所為請
    求，為無理由，應予駁回。原審就超過上開應准許部分，為
    上訴人敗訴之判決（原判決主文第二項命上訴人給付26,900
    元本息部分，核係命上訴人給付29,600元之顯然錯誤），並
    為假執行之宣告，自有未洽，上訴意旨就此部分指摘原判決
    不當，求予廢棄改判，為有理由，應由本院改判如主文第1
    、2 項所示；至於上開應准許及附帶上訴部分，原審判命上
    訴人給付及駁回附帶上訴，核無違誤，上訴及附帶上訴意旨
    ，就此部分，仍執陳詞，指摘原判決不當，求予廢棄，為無
    理由，應駁回其上訴及附帶上訴。原審依據民法第767 條判
    決上訴人遷讓房屋部分，因被上訴人追加依據民法第470 條
    規定請求已予准許，該部分無庸再予論述，惟被上訴人遷讓
    房屋之請求既為有理由，則原審為上訴人敗訴之判決，即屬
    適法，上訴人就此部分之上訴仍應駁回，併予敘明。
七、本件事證已臻明確，上訴人再請求本院函詢法務部，調查「
    本件合法借住條件是否係指住用人調職或離職或退休」？「
    上訴人自86年移撥借住迄今，有無發生上述合法借住條件消
    失之情事」？「是否曾核定本件合法借住條件消失為原因，
    將系爭建物交還被上訴人」？「98年5 月11日函與86年6 月
    17日函為何不符」？核無必要；兩造其他攻擊、防禦方法，
    及提出未援用之證據，經斟酌後認不影響判決結果，無逐一
    論述之必要，併此敘明。
八、據上論結，本件上訴為一部有理由，一部無理由，附帶上訴
    為無理由，依民事訴訟法第450 條、第449 條第1 項、第78
    條、第79條，判決如主文。
中    華    民    國    98    年    8     月    11    日
                    民事第十五庭
                        審判長法  官  林恩山
                              法  官  郭松濤
                              法  官  陳雅玲
正本係照原本作成。
不得上訴。
中    華    民    國    98    年    8     月    11    日
                              書記官  葉國乾


司法院資訊處製作；財團法人民間司法改革基金會備份。
